臺灣花蓮地方法院刑事判決　　　　　　　100年度重訴字第1號
公　訴　人　臺灣花蓮地方法院檢察署檢察官
被　　　告　卓坤城
選任辯護人　陳清華律師（法律扶助基金會指派）
上列被告因家庭暴力殺人等案件，經檢察官提起公訴（ 100年度
偵字第759號），本院判決如下：
    主  文
卓坤城殺人，處有期徒刑拾貳年，扣案之長柄鐮刀壹把沒收；又
傷害人之身體，處有期徒刑陸月，扣案之長柄鐮刀壹把沒收。應
執行有期徒刑拾貳年肆月，並應於刑之執行完畢或赦免後，令入
相當處所，施以監護伍年，扣案之長柄鐮刀壹把沒收。
    事  實
一、卓坤城為卓良助之兄， 2人為旁系血親關係，黃麗珠則為卓
    良助之妻，與卓坤城為旁系姻親關係，均屬家庭暴力防治法
    第3條第4款所定家庭成員。卓坤城住花蓮縣壽豐鄉○○村○
    ○路○段72之1號，卓良助及黃麗珠則住同村豐坪路2段72之3
    號，彼此住處僅相隔一空地。卓坤城罹患失智症，有被害妄
    想及視幻覺症狀，但沒有伴隨行為上的混亂，屬中度失智症
    ，並罹患重聽，有情緒障礙，其因妄想，認為其長期遭卓良
    助侮辱，卓良助欲加害於其，因而對卓良助懷恨在心。於民
    國100年 2月9日14時50分許，見卓良助自外騎乘腳踏車返回
    花蓮縣壽豐鄉○○村○○路○段72之3號住處，竟因失智症妄
    想症狀，導致其情緒控制不佳，並因重聽影響對事務之認知
    ，致依其辨識而行為之能力顯著減低，認卓良助向鄰居講其
    壞話，無法克制其報復卓良助之衝動，即持其所有砍草用之
    長柄鐮刀 1把，自其住處追出至卓良助住處後院，並基於殺
    人之犯意，以前開長柄鐮刀朝卓坤城之頭部、頸部、胸部等
    身體重要部分砍殺，經卓良助以雙手阻擋，卓坤城猶持長柄
    鐮刀揮砍其手部，致卓良助受有右顱頂頭皮斜向砍劈傷約10
    公分，左顱頂砍劈刀傷兩處人字交叉，長劃10公分，短劃 7
    公分，下頦砍削刀傷，皮膚瓣狀剝離露出下頷骨，右頸下顎
    角至頸前沿胸鎖乳突肌走向砍劈刀傷長12公分，切開右頸軟
    組織與其中頸動脈鞘，頸根中央橫向切割傷口約 7公分，切
    開氣管，頸背表淺切劃斜走至左耳後，左鎖骨上緣切割穿刺
    傷口約6公分深入胸廓，左肩右下斜切割傷約2公分，深入肌
    肉，左腋窩前割傷約 4公分，左乳頭11點鐘方向切割穿刺傷
    ，約4公分未進入左胸腔，胸骨柄上切割穿刺傷約4公分，未
    穿透胸骨，右鎖骨下切割穿刺傷約 5公分，未進入右胸腔，
    恥骨上緣切割穿刺傷約 3公分，進入體腔，左手腕背側防禦
    性砍劈刀傷，撓骨末端切開斜走向小指側，右手掌背防禦砍
    削刀傷，掌背皮辦樣翻開，掌骨局部切斷掌面皮膚軟組織相
    連等傷害，並因前開多發性銳器砍劈切割傷及右頸動脈切斷
    ，造成失血性休克。黃麗珠見狀自其住處追出至後院，欲上
    前攔阻卓坤城，卓坤城另基於傷害他人身體之犯意，持前開
    長柄鐮刀揮砍黃麗珠 1刀，使黃麗珠受有左側頭部外傷之傷
    害。嗣經鄰居葉吉順見狀報警，經警到場查獲卓坤城，扣得
    前開長柄鐮刀 1把，並將卓良助送往財團法人佛教慈濟綜合
    醫院（下稱慈濟醫院）急救，卓良助仍因右頸動脈切斷，造
    成失血性休克死亡。
二、案經黃麗珠及卓良助之子卓錦宜告訴花蓮縣政府警察局吉安
    分局報告臺灣花蓮地方法院檢察署檢察官偵查起訴。
    理  由
壹、證據能力部分：
一、按被告以外之人於審判外之言詞或書面陳述，除法律有規定
    者外，不得作為證據，刑事訴訟法第159條第1項定有明文。
    現行刑事訴訟法關於「鑑定」之規定，除選任自然人充當鑑
    定人外，另設有囑託機關鑑定制度。依同法第198條、第208
    條之規定，不論鑑定人或鑑定機關、團體，固均應由法院、
    審判長、受命法官或檢察官視具體個案之需要而為選任、囑
    託，並依第 206條之規定，提出言詞或書面報告，始符合第
    159條第1項所定得作為證據之「法律有規定」之情形，否則
    所為之鑑定仍屬傳聞證據，最高法院96年度臺上字第6842號
    判決意旨參照。本件法務部法醫研究所（下稱法醫研究所）
    鑑定報告書，係檢察官囑託鑑定機關就本件被害人卓良助死
    因為鑑定，所提出之書面報告。而財團法人佛教慈濟醫院（
    下稱慈濟醫院）精神鑑定報告書 2份則係本院依辯護人之聲
    請，囑託鑑定機關就被告之精神狀態進行鑑定，所提出之書
    面報告，揆諸前開說明，自有證據能力。
二、次按被告以外之人於審判外之陳述，雖不符刑事訴訟法第15
    9條之1至第159條之4之規定，而經當事人於審判程序同意作
    為證據，法院審酌該言詞陳述或書面陳述作成時之情況，認
    為適當者，亦得為證據；當事人、代理人或辯護人於法院調
    查證據時，知有第159條第1項不得為證據之情形，而未於言
    詞辯論終結前聲明異議者，視為有前項之同意，刑事訴訟法
    第第159條之 5定有明文。同法第159條之5第2項之規定，乃
    基於證據資料愈豐富，愈有助於真實發現之理念，酌採當事
    人進行主義之證據處分權原則，並強化言詞辯論主義，透過
    當事人等到庭所為之法庭活動，在使訴訟程序順暢進行之要
    求下，承認傳聞證據於一定條件內，得具證據適格。此種「
    擬制同意」，因與同條第一項之明示同意有別，實務上常見
    當事人等係以「無異議」或「沒有意見」表示之，此時倘該
    證據資料之性質，已經辯護人閱卷而知悉，或自起訴書、原
    審判決書之記載而了解，或偵、審中經檢察官、審判長、受
    命法官、受託法官告知，或被告逕為認罪之答辯或有類似之
    行為、情況，即可認該相關人員於調查證據時，知情而合於
    擬制同意之要件，最高法院96年度臺上字第7364號判決意旨
    可資參照。經查：本件公訴人所引用之其餘供述證據，被告
    卓坤城及辯護人對於前開證據之證據能力，表示沒有意見，
    前開證據資料，經本院予以提示並告以要旨，復未於言詞辯
    論終結前聲明異議，本院審酌前開陳述作成時之情況，核無
    違反任意性及證明力明顯過低之瑕疵，認適當作為證據，揆
    諸前開規定及見解，均有證據能力。
三、又所謂「供述證據」，係指利用人之經驗、知識為基礎之報
    告或供述作為證據資料之證據，例如證人之證言、鑑定人之
    鑑定、被告之供述等屬之。所謂「非供述證據」，則係指供
    述證據以外之證據資料，如供犯罪所用之工具、犯罪所得等
    屬之。供述證據與非供述證據區別之實益，在於傳聞法則適
    用之有無，供述證據提出於法院之過程，須經人類知覺、記
    憶、表達等過程，而供述傳達於法院途中，因為夾雜人為錯
    誤之高度危險（如供述人是否正確認識，記憶是否錯誤，表
    達是否發生誤會，是否如實呈現等），均不免影響供述證據
    之正確性，故對於供述證據自有確認其信用性之必要，因此
    為確保供述證據之正確性，乃發展出傳聞法則理論，而非供
    述證據，即無傳聞法則之適用。本件公訴人所引用作為證據
    之照片，係傳達照相當時現場情況，透過機械的方式加以保
    存，照片並不存在人對現實情形的知覺、記憶及表達，與本
    件扣案之物同屬非供述證據，並無傳聞法則之適用，亦無證
    據證明照片等有經偽造、變造之情形，均有證據能力。
貳、實體部分：
一、訊據被告卓坤城固不否認有持其所有長柄鐮刀 1把朝被害人
    卓良助揮舞，並持長柄鐮刀揮告訴人黃麗珠之事實，惟矢口
    否認有何殺人及傷害犯行，辯稱：當天伊在附近空地做除草
    工作，被害人從外面騎腳踏車回家，剛放好車，伊就拿長柄
    鐮刀跑過去找被害人，問被害人為何要找鄰居把伊打死，伊
    還沒有走到，被害人就拿拔釘器朝伊揮舞，傷到伊之左膝蓋
    及鼠蹊部，伊就拿長柄鐮刀將之撥開，伊不知道有無揮到被
    害人的頭及身體，係被害人自行跌倒，伊看到被害人倒下就
    停止，伊沒有殺死被害人的意思。告訴人黃麗珠部分，被害
    人叫告訴人黃麗珠出來，告訴人黃麗珠衝出來，伊以為要來
    殺伊，就拿鐮刀揮她，把她撥走，伊沒有傷害告訴人黃麗珠
    的意思云云。然查：
（一）就被告涉犯殺人罪部分：
  １、被告於100年 2月9日14時50分許，在花蓮縣壽豐鄉○○村
      ○○路 ○段72之3號後院空地，持長柄鐮刀1把揮砍被害人
      之事實，為被告所自承，核與告訴人黃麗珠、葉吉順於警
      詢、檢察官偵查及本院審理中、證人戴阿反於警詢中證述
      情節相符，亦經檢察官督同法醫師相驗被害人，並囑託法
      醫研究所解剖及鑑定死因，經鑑定結果，認被害人係遭被
      告持砍草單刃刀砍殺，受有右顱頂頭皮斜向砍劈傷約10公
      分，左顱頂砍劈刀傷兩處人字交叉，長劃10公分，短劃 7
      公分，下頦砍削刀傷，皮膚瓣狀剝離露出下頷骨，右頸下
      顎角至頸前沿胸鎖乳突肌走向砍劈刀傷長12公分，切開右
      頸軟組織與其中頸動脈鞘，頸根中央橫向切割傷口約 7公
      分，切開氣管，頸背表淺切劃斜走至左耳後，左鎖骨上緣
      切割穿刺傷口約6公分深入胸廓，左肩右下斜切割傷約2公
      分，深入肌肉，左腋窩前割傷約 4公分，左乳頭11點鐘方
      向切割穿刺傷，約 4公分未進入左胸腔，胸骨柄上切割穿
      刺傷約4公分，未穿透胸骨，右鎖骨下切割穿刺傷約5公分
      ，未進入右胸腔，恥骨上緣切割穿刺傷約 3公分，進入體
      腔，左手腕背側防禦性砍劈刀傷，撓骨末端切開斜走向小
      指側，右手掌背防禦砍削刀傷，掌背皮瓣樣翻開，掌骨局
      部切斷掌面皮膚軟組織相連，經送往慈濟醫院急救，因前
      開多發性銳器砍劈切割傷及右頸動脈切斷，造成失血性休
      克死亡，有臺灣花蓮地方法院檢察署相驗筆錄、解剖筆錄
      、檢驗報告書、相驗屍體證明書各乙紙、相驗照片15幀、
      解剖照片56幀、法醫研究所100年3月18日法醫理字第1000
      000985號函及所附之（100）醫剖字第100110397號解剖報
      告書、（100）醫鑑字第 1001100517號鑑定報告書各乙份
      等件附卷可考，並有慈濟醫院100年3月2日慈醫文字第100
      0000462 號函及所附之花蓮縣消防局救護紀錄表、被害人
      之慈濟醫院急診檢傷護理評估紀錄表、急診醫囑記錄單、
      急診病歷、診斷證明書、會診記錄、呼吸治療記錄單、實
      驗室報告、死亡通知單、高級心臟救命術（ACLS）記錄單
      各乙份可參。此外復有長柄鐮刀 1把扣案可證，足見被害
      人死亡結果，係因被告持長柄鐮刀砍殺所致。
  ２、就殺人之動機而言，被告自認其長期遭被害人侮辱，被害
      人想要加害於其的事實，迭據被告自警詢以迄本院審理中
      陳述明確，稱：伊在碼頭工作，腳受傷領保險金，讓被害
      人去娶妻；後來伊有泡海芙蓉藥酒，伊還沒有喝，被害人
      偷喝其藥酒；還告訴伊說命不好，所以要伊早點去喝農藥
      去自殺；伊有種玉米，被害人將其玉米偷賣掉。當時伊在
      旁邊空地除草，被害人騎車回來，伊就去問他，為何常跟
      鄰居講其壞話等語。並於警詢中自承反正伊就是為了報復
      被害人，因伊領保險金替被害人娶妻，但被害人夫妻還百
      般侮辱伊等語。證人黃麗珠於本院審理中復證稱：被告與
      被害人沒有很好，2、3年前被告有拿刀子去打隔壁葉吉順
      的爸爸，被害人有去迴護葉吉順，被告就對被害人記恨，
      被告對被害人比較壞，動不動就拿刀兇被害人。但於99年
      底時就對伊比較不好，伊拿東西給被告他都拒絕，叫伊拿
      回去等語。足徵被告因認長期受被害人各種侮辱欺負，被
      害人亦想要加害其，並向鄰居講其壞話，而懷恨在心，平
      時已對被害人有所嫌隙，其顯有殺被害人之動機。
  ３、被告雖否認有何殺被害人之犯意，並辯稱伊不知道有無揮
      到被害人的頭部及身體云云。惟按殺人與傷害之區別，以
      有無殺意為斷，以戕害他人生命之故意，著手於刺殺之實
      行而發生死亡之結果，為殺人；倘無使人喪失生命之故意
      ，僅在使其身體、健康受到傷害，則為傷害罪，二罪皆發
      生傷害之結果，只其主觀犯意及身體傷害程度不同而已，
      審理事實之法院，應就案內一切證據，詳查審認，視其犯
      罪之動機、殺傷之次數、所殺傷部位、傷勢程度、犯後態
      度等綜合判斷，俾為認定（最高法院84年度臺上字第3179
      號、85年度臺上字第5611號判決參照）；又殺人與傷害之
      區別，應以有無殺意為斷，即行為人於下手時有無決意取
      被害人生命為準，至於被害人受傷處是否致命部位，及傷
      痕多寡、輕重為何等，亦僅得供審判者心證之參考，究不
      能據為絕對之標準（最高法院19年上字第 718號判例、93
      年度臺上字第 618號、90年度臺上字第1897號判決參照）
      。準此，行為人於行為當時，主觀上是否有殺人之故意，
      除應斟酌其使用之兇器種類、攻擊之部位、行為時之態度
      、表示外，尚應深入觀察行為人與被害人之關係、衝突之
      起因、行為當時所受之剌激、下手力量之輕重，被害人受
      傷之情形及行為人事後之態度等各項因素綜合予以研析。
      經查：被告與被害人為兄弟關係，被告對被害人積怨已久
      ，見被害人騎乘腳踏車返家，欲找被害人理論，即持家中
      長柄鐮刀 1把衝出，追至被害人住處後院空地，並持砍草
      用刀刃鋒利之長柄鐮刀揮砍被害人，而依被害人所受傷勢
      情形，傷害之部位集中在頭部、臉部、頸部、胸部，造成
      多發性銳器砍劈切割傷及右頸動脈切斷，因失血性休克死
      亡，已如前述，均係針對人體重要且脆弱之要害部位砍殺
      ，且細究被害人之傷勢，砍劈切割傷既長且深，下手甚重
      。又被害人左手腕背側防禦性砍劈刀傷，撓骨末端切開斜
      走向小指側，右手掌背防禦砍削刀傷，掌背皮瓣樣翻開，
      掌骨局部切斷掌面皮膚軟組織相連，足證在被害人以左、
      右手阻擋時，仍遭被告以長柄鐮刀揮砍。參以證人葉吉順
      於檢察官100年 2月10日偵查中證稱：2月9日下午3時左右
      ，聽到碰一聲，從窗戶看出去，就看到被告拿除草的刀砍
      被害人，從上往下砍下去，伊看到應該不是被告砍的第 1
      下，因告訴人黃麗珠已在現場，接著被害人撞到腳踏車就
      倒下去，接著被告就罵1句再砍1下，就這樣重複罵 1句接
      著砍 1下，後來就改用刀背打，一開始罵1句砍1下的過程
      ，被告都是用刀刃砍，而且把刀舉高過肩往下砍，接著後
      來改用刀背打，也是一樣罵1句打1下，被告罵的內容好像
      是他媽媽過世，留的錢都被被害人夫妻偷領，被告種的玉
      米被被害人夫妻怎樣賣掉等語。本院審理中復證稱：當時
      伊在家客廳看小說，其家與被害人家隔一條巷子，距離差
      不多50公尺，從客廳窗戶剛好看到被害人家後院，看得很
      清楚。當初聽到很大聲腳踏車整個摔倒的聲響，當被害人
      倒下後，被告就拿掃刀在砍被害人，由肩膀那邊由上往下
      砍，被害人的傷集中在胸部，刀刃的部分約砍十幾刀，刀
      背又砍了好幾刀。被害人倒下去之後就不會動了，伊看到
      被告砍的十幾刀都是在被害人在地下的狀態。被告嘴巴一
      直念，但伊聽不清楚他講什麼。剛開始就看到告訴人黃麗
      珠衝出來，應該是告訴人黃麗珠有看到被告去砍被害人，
      她跟著出去，告訴人黃麗珠要去攔被告但沒有攔到，告訴
      人黃麗珠是用身體、手去阻擋，被告就轉身把告訴人黃麗
      珠推開，回頭砍她兩刀，一刀有受傷，一刀沒有受傷。被
      告砍完告訴人黃麗珠後沒有繼續再砍黃麗珠，黃麗珠就跑
      掉，黃麗珠跑掉後，被告繼續砍被害人20幾刀，看得出來
      被告是拿鐮刀很用力的砍，被告砍了 5分鐘，後來是用刀
      背敲，差不多30秒到 1分鐘就敲一下，那時被害人已經不
      會動，被告嘴巴仍繼續碎碎念繼續用刀背砍被害人，警察
      來時，過去拿被告的兇刀，被告才交給警察。從看到腳踏
      車倒下去到警察來前後差不多8分鐘，這8分鐘被告間歇的
      砍被害人。一開始被告用刀刃砍時，被害人身體還會動，
      此時被告有砍的比較密集，等到被害人不會動時，被告就
      用刀背去敲敲看會不會動等語。證人黃麗珠於本院審理中
      亦證稱：當天約下午 3時許，被害人從馬路騎腳踏車回來
      ，伊在客廳看電視，因為伊家門外是馬路，客廳是玻璃門
      ，可以看得到馬路，伊有看到一個人衝出來的身影，看到
      被告從他家跑出來，經過菜園到伊家旁邊的巷子再到後院
      。伊想說被告一定要打被害人，伊就從前門跑出去繞到後
      面去，但已經救不了被害人。伊跑出去手抬很高，跟被告
      說「大哥，不要了」，被告刀子就揮過來，頭被砍一刀，
      就是頭的左側被被告的刀砍到。那時被害人已經在地上了
      ，被害人有叫伊「阿珠」兩聲，就沒有聲音了。伊就被嚇
      到回頭跑，不敢救被害人，就回去客廳打電話，伊回頭跑
      的時候，被告沒有追伊等語。足徵被告係持長柄鐮刀由上
      往下很用力以刀刃砍被害人十餘下，傷勢集中在胸部，被
      害人倒臥在地，被告仍繼續砍，罵1句砍1下，告訴人黃麗
      珠雖上前阻擋，反遭被告持刀劃傷，並繼續砍被害人，待
      被害人已不會動後，再以刀背敲被害人，確認被害人是否
      會動，直至警察到場後始行停止，前後長達 8分鐘，益證
      被告確有置被害人於死之意。被告雖辯稱其不知砍到被害
      人何處，顯係避重就輕卸責之詞，委不足採。
  ４、被告雖又辯稱係被害人就拿拔釘器朝伊揮舞，傷到伊之左
      膝蓋及鼠蹊部，伊始拿長柄鐮刀將之撥開云云。證人葉吉
      順於檢察官偵查、本院審理及黃麗珠於本院審理中雖均證
      稱並未見被害人手中有拿拔釘器等語。然係爭拔釘器原本
      是與靠在廚房後方牆邊長的木頭放在一起，並非在如現場
      圖所示腳踏車旁的位置，則被告辯稱被害人有拿拔釘器乙
      節，似非無據。惟遍查全卷並未有被告受有拔釘器造成傷
      勢之證據，亦與目擊證人黃麗珠、葉吉順、戴阿反證述情
      節不符，被告是否係因被害人拿拔釘器傷及其膝蓋及鼠蹊
      部，始持刀反擊，已有所疑。況被告係見被害人騎乘腳踏
      車自外返家，欲與之理論而持長柄鐮刀追出，且本即有殺
      人之動機及犯意，已如前述，係主動為攻擊被害人之狀態
      ，對於被害人而言，已屬現實不法侵害，被害人為求自保
      ，急忙持家中靠牆之拔釘器防衛，尚屬正當防衛行為，被
      告自不得對正當防衛行為，再主張正當防衛行為。再者，
      當被害人躺臥在血泊中，被告猶朝被害人之頭部、胸部狂
      砍十餘刀，待被害人不動時，仍以刀背敲擊以測被害人是
      否尚有氣息，以遂行殺人犯行，已如前述，被告前開所辯
      仍無非轉移焦點，為事後卸責之詞，不足採信。
  ５、綜合上述，被告持長柄鐮刀砍殺被害人之行為，確屬殺人
      行為。事證明確，被告殺人犯行洵堪認定。
（二）就被告涉犯傷害告訴人黃麗珠部分：
  １、被告持長柄鐮刀傷害告訴人黃麗珠，致黃麗珠受有頭部左
      側刀傷之事實，迭據告訴人黃麗珠於警詢、檢察官偵訊及
      本院審理中指訴明確，前後一致，均指稱：當天伊在家裡
      看電視，看到被害人騎著腳踏車返家，接著眼睛餘光看到
      被告衝過去伊住處後方，當下直覺被告要去找被害人麻煩
      ，就立即隨後跟著過去，一到現場，親眼目睹被告持長柄
      鐮刀朝被害人身體、頭部等位置砍殺，接著伊聽到被害人
      叫伊救他，伊一靠近被告轉身以長柄鐮刀往其頭部砍殺，
      伊因害怕就直接跑到客廳打電話給告訴人卓錦宜求救等語
      。並有慈濟醫院100年4月19日慈醫文字第1000000890號函
      及所附之急診檢傷護理評估紀錄表、急診病歷、急診醫囑
      記錄單、給藥記錄單、護理記錄各乙份在卷足憑。
  ２、被告雖辯稱係被害人叫告訴人黃麗珠出來，告訴人黃麗珠
      衝出來，伊以為要來殺伊，就拿鐮刀揮她，把她撥走，伊
      沒有傷害告訴人黃麗珠的意思云云。惟告訴人黃麗珠追出
      時，手上並未拿任何東西，亦無殺被告之意乙節，已據證
      人葉吉順、黃麗珠於本院審理中證述明確，證人葉吉順證
      稱：剛開始就看到告訴人黃麗珠衝出來，應該是告訴人黃
      麗珠有看到被告去砍被害人，她跟著出去，告訴人黃麗珠
      要去攔被告但沒有攔到，告訴人黃麗珠身上沒有拿任何東
      西，告訴人黃麗珠是用身體、手去阻擋。被告先砍被害人
      兩下，被害人就倒下去了，被告就轉身把告訴人黃麗珠推
      開，回頭砍她兩刀，一刀有受傷，一刀沒有受傷，被告砍
      完告訴人黃麗珠後沒有繼續再砍黃麗珠，黃麗珠就跑掉等
      語。證人黃麗珠證稱：伊看到被告從他家跑出來，經過菜
      園到伊家旁邊的巷子再到後，想說被告一定要打被害人，
      就從前門跑出去繞到後面去，但已救不了被害人。伊跑出
      去手抬很高，跟被告說「大哥，不要了」，被告刀子就揮
      過來，頭的左側被被告的刀砍到，伊就被嚇到回頭跑，不
      敢救被害人，回去客廳打電話，伊回頭跑的時候，被告沒
      有追伊等語。證人葉吉順與黃麗珠證述內容互核相符，告
      訴人黃麗珠顯然是要攔阻被告，而非要殺被告，被告前開
      所辯，顯與客觀事實不符，亦不足採。
  ３、從而被告持長柄鐮刀揮告訴人黃麗珠一刀，造成左側頭部
      外傷之行為，確屬傷害行為。事證明確，被告傷害犯行，
      亦堪認定。
（三）就被告於行為時，是否因精神障礙或其他心智缺陷，致不
      能辨識其行為違法或欠缺依其辨識而行為之能力；或因前
      項原因，致其辨識行為違法或依其辨識而行為之能力，顯
      著減低部分：被告曾於97年12月18日及98年4月6日在慈濟
      醫院精神醫學科就診，經診斷結果罹患失智症（Alzhemie
      r's diseases），有慈濟醫院精神醫學部病歷在卷可稽，
      足徵被告前已有失智症之精神病史。本院依辯護人之聲請
      囑託慈濟醫院就被告於行為時，其精神狀態是否因精神障
      礙或其他心智缺陷，致不能辨識其行為違法或欠缺依其辨
      識而行為之能力；或因前項原因，致其辨識行為違法或依
      其辨識而行為之能力，顯著減低之情形。經慈濟醫院於10
      0年5月10日鑑定結果，雖認被告有失智症之診斷，症狀有
      妄想與幻覺，可能因為失智而出現情緒焦慮易怒的狀況，
      且患有重聽，會容易忽略其身心問題，造成負面情緒，被
      告家庭支持較弱也容易產生問題，鑑定過程被告思考邏輯
      尚可，可以回答問題，對於知覺辨識，視動協調都沒問題
      。被告患有失智與重聽，犯案當下無法澄清是否受到妄想
      與幻覺影響，但由鑑定過程的表現應可以排除「不能辨識
      行為違法」，並認被告犯案當下不能排除其辨識行為違法
      或依其辨識而行為之能力顯著降低之情形，有慈濟醫院10
      0年5月23日慈醫文字第1000001151號函及所附之精神鑑定
      報告書乙紙在卷可按。惟鑑定機關對於如何排除不能辨識
      行為違法，或欠缺依其辨識而行為之能力，及究竟係因精
      神障礙，致其辨識行為違法顯著降低，或係依其辨識而行
      為之能力，且如何由被告之症狀推導而出，又心理測驗結
      果如何判讀，前開精神鑑定書記載並不明確。本院即依職
      權傳喚實施鑑定之人慈濟醫院蔡欣記醫生到庭說明。鑑定
      人蔡欣記於本院100年8月19日審理中陳稱：根據病歷記載
      ，被告有妄想與幻覺的症狀，妄想部分可能是被害妄想，
      幻覺部分是視幻覺，會看到神明，這些應該是失智症的症
      狀，失智症可能影響的除了認知功能外，也會影響到情緒
      控制，病情會逐漸惡化。經鑑定結果，被告有中度的失智
      ，可能會導致現實感的損害，也會導致被告的情緒容易處
      於緊張的狀態之下。就起訴書所描述案發的過程，顯見被
      告當時情緒失控，伊認為被告應沒有受到妄想、幻想等症
      狀的影響。被告因失智症的影響及其他相關病症，比如重
      聽，導致情緒控制障礙，以致其辨識行為是否違法跟違法
      的行為都受到影響，但辨識行為是否違法這部分較輕微，
      因情緒控制的障礙可能導致其違法行為的程度會超出預期
      ，比如被告也許只會砍被害人一刀，但因情緒的障礙當下
      就失控，但被告對於辨識砍人是否違法的判斷能力應該受
      症狀影響較輕微。因此就辨識砍人是否違法，被告的辨識
      能力與一般人比較起來比較輕微沒有到顯著降低，依照辨
      識能力去行為的能力跟一般人比起來是顯著降低等語。則
      鑑定人在本院所為之說明，顯與精神鑑定報告書所載不一
      致。似因鑑定人在至本院說明前，對於何謂因精神障礙，
      致不能辨識其行為違法或欠缺依其辨識而行為之能力；或
      因前項原因，致其辨識行為違法或依其辨識而行為之能力
      ，顯著減低之意義並不理解所致。且就本次精神鑑定所為
      之心理測驗CASI及MMSE，過程中被告因重聽影響所問問題
      回答正確性，9項中有6項是打星號，打星號部分受到聽力
      障礙的影響而無法理解題意，或該題無法以書寫方式施測
      ，因此CASI的總分為33/100，MMSE的總分為13/30，然CAS
      I前開33分為3項未打星號項目之總和（扣除星號部分），
      但分母部分則未扣除星號部分，分數計算方式上顯然有誤
      ，被告CASI及MMSE真正分數，應不會如精神鑑定報告書上
      所顯示的那麼低，經本院質疑前開測驗結果在統計上並不
      具意義，鑑定人表示倘被告CASI及MMSE評估測驗結果，沒
      有像目前顯示分數這麼低時，會影響最後判斷結果等語。
      因慈濟醫院100年5月10日之精神鑑定結果，有前開問題，
      鑑定人即表示再安排 1次鑑定會更嚴謹，本院遂再次囑託
      慈濟醫院進行鑑定。經慈濟醫院再於100年8月23日再次精
      神鑑定結果，認被告有失智症及重聽，被告可能因失智而
      出現情緒焦慮易怒狀況，對於事情理解也會扭曲，並因重
      聽導致人際互動障礙。被告可能因妄想而懷疑被害人是預
      謀要害他，也可能是相處失和，更加深被害人要害他的想
      法，且因重聽影響與被害人的互動，也明白殺人犯法，但
      因情緒失控而殺死被害人，評估其「辨識行為違法能力」
      並無降低，但妄想與重聽會影響其犯案動機與案發當下情
      緒控制，有慈濟醫院100年8月23日精神鑑定報告書乙份附
      卷足憑。經鑑定人蔡欣記於本院100年8月30日審理中到庭
      說明稱：本件鑑定方式與前次進行方式相同，有安排相關
      測驗，被告雖有戴助聽器，但因鑑定時為了求鑑定的客觀
      與準確，所有問句都要標準化，以致於其等在解釋的過程
      中會發現被告的理解還是有很大落差，被告無法正確作答
      ，有答非所問情形，鑑定的準確性會降低。心理師因而認
      為測驗結果因被告的重聽影響，會影響到正確性，所以心
      理測驗相關紀錄不納入本次鑑定評量項目中。這次鑑定被
      告可以理解伊的問題，也可以針對問題回答，也有充分的
      時間回答，即使沒有心理師的測驗報告，本次鑑定較上次
      應更為正確，本次鑑定主要是根據被告精神狀態的檢查及
      評估之結果。就鑑定結果，伊認為被告確有失智症及重聽
      ，失智症狀除易怒、焦慮也包括妄想，妄想的內容確實有
      針對被害人，認為被害人要害被告，被告明確表示，雖然
      曾經看到神明，自己也因神明指示，發現小偷，看守所的
      人也有聽過他的靈魂在他睡著後會唱歌，但被告同時明確
      表示，神明不會指示他要殺人，他也知道殺人是犯法的，
      因此伊認為被告其辨識行為違法的能力並無因失智症及重
      聽而降低，但妄想與重聽，會影響他犯案的動機跟情緒的
      控制，行為當時可能因病情的因素，而情緒失控。其認為
      被告依其辨識而為行為的能力顯著降低，理由是被告長期
      的妄想，另外是重聽導致雙方無互動，所以妄想會加強被
      告情緒控制的狀況。在第 2次鑑定過程，被告可以親口表
      示神明有指示被害人要害他，且被告也表示自己肉顫眼跳
      的時候就是接受神明指示，被告也說靈魂會唱歌也是有人
      要害他，這些都是被告認為是被害人要害他，被告的妄想
      明確指出被害人要害他的內容，所以伊認為會影響到被告
      的情緒控制，所以這次加上妄想這個因素等語。足徵被告
      經鑑定人蔡欣記 2次鑑定結果，認被告就生理部分，於行
      為時，因罹患失智症及重聽，導致依其辨識而為行為的能
      力顯著降低；經本院核被告與被害人間之關係，行為當時
      情狀，被告殺人之手段等情狀綜合評量，亦認被告於行為
      時之精神狀態，符合刑法第19條第2項之要件。
二、綜上所述，本件事證明確，被告犯行均洵堪認定，應依法論
    科。
三、按家庭暴力者，謂家庭成員間實施身體或精神上不法侵害之
    行為；家庭暴力罪者，謂家庭成員間故意實施家庭暴力行為
    而成立其他法律所規定之犯罪，家庭暴力防治法第2條第1款
    、第 2款分別定有明文。本件被告與被害人為兄弟關係，告
    訴人黃麗珠則為被害人之妻，有被告、告訴人黃麗珠全戶戶
    籍資料查詢結果、被害人個人基本資料查詢結果各乙份附卷
    可參，具有家庭暴力防治法第3條第4款所定之家庭成員關係
    ，被告所為前開殺人、傷害犯行，雖屬家庭暴力防治法第 2
    條第 2款之家庭暴力罪，惟因家庭暴力防治法之上開條文並
    無罰則規定，是以此部分犯行應僅依刑法殺人罪及傷害罪之
    規定予以論罪科刑。核被告持長柄鐮刀殺被害人之所為，係
    犯刑法第271第1項之殺人罪。持長柄鐮刀傷害告訴人黃麗珠
    之所為，則係犯同法第277條第1項之傷害罪。被告因罹患中
    度失智症及重聽，因妄想症狀，導致其情緒控制不佳，並因
    重聽影響對事務之認知，致依其辨識而行為之能力顯著減低
    ，已如前述，爰依刑法第19條第 2項之規定減輕其刑。爰審
    酌被告與被害人誼屬兄弟，告訴人黃麗珠則為其弟媳，竟因
    妄想症狀長期怨懟被害人，雖知殺人為違法行為，仍無法克
    制自己情緒，產生殺意，持長柄鐮刀朝被害人之頭部、頸部
    、胸部狂砍十餘刀，使被害人因多發性銳器砍劈切割傷及右
    頸動脈切斷，造成失血性休克死亡，犯罪之手段、方法兇殘
    ，忽視被害人生命法益，並肇致被害人與家人天人永隔，對
    被害人之家人造成難以彌平之傷痛，告訴人黃麗珠欲攔阻被
    告，卻遭被告砍傷，兼衡其犯罪之動機、目的、業已76歲，
    及告訴人黃麗珠、卓錦宜等人均表示不會原諒被告，暨犯罪
    後矢口否認犯行，故意避重就輕，態度不佳等一切情狀，分
    別量處如主文所示之刑，並定其應執行之刑，以資懲儆。
四、再按我國刑法採刑罰與保安處分雙軌制度，在刑罰之外，特
    設保安處分專章（第十二章），對於具有犯罪危險性者施以
    矯正、教育、治療等適當處分，以防止其再犯，危害社會安
    全。刑法第87條第2項規定：「有第19條第2項之原因，其情
    狀足認有再犯或有危害公共安全之虞時，於刑之執行完畢或
    赦免後，令入相當處所，施以監護」，該條所定之監護處分
    ，性質上有監禁與保護之雙重意義，一方面使受處分人與社
    會隔離，以免危害社會；他方面給予適當治療，使其回歸社
    會生活。是有刑法第19條第 2項之原因，而減輕其刑者，法
    院衡酌行為人之危險性，認為有危害公安之虞，為達到防衛
    社會之目的，有對其採取隔離、保護與治療措施之必要，即
    得一併宣告監護處分。查本件被告於殺人行為時，因失智症
    之精神障礙，已致依其辨識而行為之能力，顯著減低，詳如
    前述。而依精神鑑定報告書及鑑定人蔡欣記意見，認被告有
    妄想及幻覺現象，並因妄想症狀導致情緒控制不佳，焦慮易
    怒，且重聽影響被告對於事務之認知。證人葉吉順於檢察官
    偵查中則證稱：被告於99年7、8月間在伊父與友人聊天時，
    被告突然拉扯伊父親等語，足徵被告案發前已曾因精神障礙
    而突然與他人衝突情形。復為本件持長柄鐮刀殺人及傷害犯
    行，從而依其病情，顯具有潛在攻擊、破壞性。參酌被告對
    於告訴人黃麗珠、證人葉吉順等人證述內容，均認為係說謊
    ，並欲加害於其，而情緒激動，甚至在看守所中仍有妄想情
    形，顯見病情仍逐漸惡化。本院參諸精神鑑定報告書、鑑定
    人蔡欣記之說明，認本件依被告之精神障礙狀況及上開各情
    狀，足認有再犯或危害公共安全之虞，爰依刑法第87條第 2
    項規定，併諭知被告應於刑之執行完畢或赦免後，令入相當
    處所，施以監護 5年，以防衛社會安全，並對被告施以適當
    之隔離、保護與治療。
五、扣案之長柄鐮刀（花蓮縣警察局吉安分局扣押物品目錄表載
    為柴刀） 1把為被告所有供其犯本件殺人及傷害罪所用之物
    ，業據被告供承在卷，爰依刑法第38條第1項第2款規定宣告
    沒收。至扣案被告於案發時所穿戴之米黃色帽子 1頂、灰色
    上衣 1件、灰色長褲1件、黑色雨鞋1雙等物，雖亦屬被告所
    有，但非違禁物，屬日常生活所用之物，且與本案犯罪事實
    無直接相關，非供本案犯罪所用之物，另扣案之黑色帽子 1
    頂、拔釘器（花蓮縣警察局吉安分局扣押物品目錄表載為鐵
    撬） 1把則係被害人所有之物，亦非違禁物，爰均不併予宣
    告沒收。
據上論斷，應依刑事訴訟法第299條第1項前段，刑法第271條第1
項、第277條第 1項、第19條第2項、第51條第5款、第87條第2項
、第38條第1項第2款，刑法施行法第1條之1第1項、第2項前段，
判決如主文。
本案經檢察官簡淑如到庭執行職務。
中    華    民    國   100    年    9     月    6     日
                  刑事第二庭  審判長  法  官  張宏節
                                      法  官  林季緯
                                      法  官  蔡寶樺
以上正本證明與原本無異。
如不服本判決應於收受送達後10日內向本院提出上訴書狀，並應
敘述具體理由。其未敘述上訴理由者，應於上訴期間屆滿後20日
內向本院補提理由書(均須按他造當事人之人數附繕本)「切勿逕
送上級法院」。告訴人或被害人如對於本判決不服者，應具備理
由請求檢察官上訴，其上訴期間之計算係以檢察官收受判決正本
之日期為準。
中    華    民    國   100    年    9     月    6     日
                                      書記官
附錄本案論罪科刑法條全文：
中華民國刑法第271條第1項
（普通殺人罪）
殺人者，處死刑、無期徒刑或 10 年以上有期徒刑。